ACORDAO-COMPLETO-2407115

ACÓRDÃO 9258/2021 ATA 25/2021 - SEGUNDA CÂMARA

VISTOS, relatados e discutidos estes autos de tomada de contas especial instaurada pelo Fundo Nacional de Desenvolvimento da Educação - FNDE, em desfavor do Sr. Diego de Nadai, Prefeito do município de Americana/SP (gestão 2013 a 3/7/2014 e de 25/7/2014 a 19/10/2014) , em razão de irregularidades identificadas na execução dos recursos repassados ao município de Americana/SP, no âmbito do Programa Nacional de Alimentação Escolar - PNAE, no exercício de 2013, que teve por objeto a aquisição exclusiva de gêneros alimentícios, em caráter complementar, para atendimento dos alunos matriculados em creches, pré-escolas e em escolas do ensino fundamental, abrangendo a importância total de R$ 3.393.560,00;
ACORDAM os Ministros do Tribunal de Contas da União, reunidos em sessão de Segunda Câmara, ante as razões expostas pelo Relator, em:
9.1. considerar revel a responsável Varejão Tatu Ltda. (CNPJ 71.815.815/0001-77) , para todos os efeitos, dando-se prosseguimento ao processo, com fulcro no art. 12, § 3º, da Lei 8.443/1992; 
9.2. julgar irregulares, nos termos dos arts. 1º, inciso I, 16, inciso III, alíneas "b" e "c", da Lei 8.443/1992, c/c os arts. 19 e 23, inciso III, da mesma Lei, as contas dos responsáveis Diego de Nadai (CPF XXX.509.888-XX) e Varejão Tatu Ltda. (CNPJ 71.815.815/0001-77) , condenando-os ao pagamento das importâncias a seguir especificadas, atualizadas monetariamente e acrescidas dos juros de mora, calculados a partir das datas discriminadas até a data da efetiva quitação do débito, fixando-lhes o prazo de 15 (quinze) dias, para que comprovem, perante o Tribunal, o recolhimento das referidas quantias aos cofres do Fundo Nacional de Desenvolvimento da Educação, nos termos do art. 23, inciso III, alínea "a", da citada lei, c/c o art. 214, inciso III, alínea a, do Regimento Interno; 
Débito solidário relacionado aos responsáveis Diego de Nadai (CPF 292.509.88869) e Varejão Tatu Ltda. (CNPJ 71.815.815/0001-77) :
	Data de ocorrência
	Valor histórico (R$) 

	2/10/2013
	  84.522,60

	3/10/2013
	100.000,00

	8/10/2013
	201.791,81

	21/11/2013
	100.000,00

	29/11/2013
	  49.693,70

	11/12/2013
	  50.000,00

Débito relacionado ao responsável Diego de Nadai (CPF 292.509.88869) :
	Data de ocorrência
	Valor histórico (R$) 
	Débito/crédito

	3/1/2013
	1.200.000,00
	débito

	17/1/2013
	1.200.000,00
	crédito

	24/1/2013
	     17.405,85
	crédito

	22/3/2013
	1.440.000,00
	débito

	16/4/2013
	   150.000,00
	débito

	17/4/2013
	   250.000,00
	débito

	3/5/2013
	   300.000,00
	débito

	4/6/2013
	   283.000,00
	débito

	11/6/2013
	       5.000,00
	crédito

	18/6/2013
	       9.000,00
	crédito

	25/6/2013
	       5.000,00
	crédito

	3/7/2013
	   558.000,00
	débito

	10/7/2013
	       8.000,00
	crédito

	16/7/2013
	       4.000,00
	crédito

	16/7/2013
	   205.000,00
	crédito

	23/7/2013
	       7.000,00
	crédito

	26/7/2013
	   100.000,00
	crédito

	30/7/2013
	       7.000,00
	crédito

	16/8/2013
	   480.000,00
	crédito

	20/8/2013
	   300.000,00
	crédito

	27/8/2013
	       8.000,00
	crédito

	30/8/2013
	     30.000,00
	crédito

	11/9/2013
	   152.400,00
	débito

	19/9/2013
	   200.000,00
	crédito

	20/9/2013
	   100.000,00
	crédito

	27/9/2013
	   100.000,00
	crédito

	8/10/2013
	     70.000,00
	crédito

	15/10/2013
	       6.000,00
	crédito

	22/10/2013
	       7.000,00
	crédito

	29/10/2013
	       5.000,00
	crédito

	5/11/2013
	     10.000,00
	crédito

	7/11/2013
	   220.000,00
	débito

	8/11/2013
	   220.000,00
	crédito

	28/11/2013
	     21.174,23
	crédito

	5/12/2013
	   183.000,00
	débito

	10/12/2013
	     10.000,00
	crédito

	11/12/2013
	     50.000,00
	crédito

	19/12/2013
	   340.000,00
	débito

	30/12/2013
	   423.000,00
	crédito

	31/1/2013
	15.767,50
	débito

	16/8/2013
	98.071,20
	débito

	20/9/2013
	4.010,80
	débito

	3/10/2013
	30.632,73
	débito

	8/10/2013
	23.819,70
	débito

9.3. aplicar individualmente aos responsáveis Diego de Nadai (CPF XXX.509.888-XX) e Varejão Tatu Ltda. (CNPJ 71.815.815/0001-77) , a multa prevista no art. 57, da Lei 8.443/1992, c/c o art. 267, do RI/TCU, respectivamente, nos valores de R$ 300.000,00 (trezentos mil reais) e R$ 100.000,00 (cem mil reais) , fixando-lhes o prazo de 15 (quinze) dias, a contar da notificação, para que comprovem, perante o Tribunal (art. 214, III, alínea "a", do Regimento Interno do TCU) , o recolhimento das dívidas aos cofres do Tesouro Nacional, atualizada monetariamente desde a data deste Acórdão até a do efetivo recolhimento, se paga após o vencimento, na forma da legislação em vigor;
9.4. autorizar, desde logo, a cobrança judicial das dívidas, caso não atendidas as notificações, na forma do disposto no art. 28, inciso II, da Lei 8.443/1992;
9.5. autorizar também, desde logo, se requerido, com fundamento no art. 28, inciso I, da Lei 8.443, de 1992, c/c o art. 217, §§ 1º e 2º do Regimento Interno, o parcelamento das dívidas em até 36 (trinta e seis) parcelas, incidindo, sobre cada parcela, corrigida monetariamente, os correspondentes acréscimos legais, fixando-lhes o prazo de 15 (quinze) dias, a contar do recebimento da notificação, para comprovarem, perante o Tribunal, o recolhimento da primeira parcela, e de 30 (trinta) dias, a contar da parcela anterior, para comprovarem o recolhimento das demais parcelas, devendo incidir, sobre cada valor mensal, atualizado monetariamente, os juros de mora devidos, no caso do débito, na forma prevista na legislação em vigor, alertando os responsáveis de que a falta de comprovação do recolhimento de qualquer parcela importará o vencimento antecipado do saldo devedor, nos termos do § 2º do art. 217 do Regimento Interno deste Tribunal; 
9.6. enviar cópia do Acórdão ao Procurador-Geral da República no Estado de São Paulo, nos termos do § 3º do art. 16 da Lei 8.443/1992, c/c o § 7º do art. 209 do Regimento Interno do TCU, para adoção das medidas cabíveis, informando-lhe que o inteiro teor da deliberação pode ser consultado no endereço ;
9.7. dar ciência deste acórdão aos responsáveis e aos demais interessados.

Tomada de contas especial instaurada pelo Fundo Nacional de Desenvolvimento da Educação - FNDE, em desfavor do Sr. Diego de Nadai, Prefeito do município de Americana/SP (gestão 2013 a 3/7/2014 e de 25/7/2014 a 19/10/2014), em razão de irregularidades identificadas na execução dos recursos repassados ao município de Americana/SP, no âmbito do Programa Nacional de Alimentação Escolar - PNAE, no exercício de 2013, que teve por objeto a aquisição exclusiva de gêneros alimentícios, em caráter complementar, para atendimento dos alunos matriculados em creches, pré-escolas e em escolas do ensino fundamental.

Segunda Câmara

Município de Americana - SP.

3. Interessados/Responsáveis:
3.1. Interessado: Fundo Nacional de Desenvolvimento da Educação (00.378.257/0001-81).
3.2. Responsáveis: Diego de Nadai (XXX.509.888-XX); Varejão Tatu Ltda. (71.815.815/0001-77).

13.1. Ministros presentes: Bruno Dantas (Presidente), Aroldo Cedraz (Relator) e Raimundo Carreiro.
13.2. Ministro-Substituto convocado: Marcos Bemquerer Costa.
13.3. Ministro-Substituto presente: André Luís de Carvalho.

AROLDO CEDRAZ

Transcrevo, a seguir, a instrução de mérito subscrita por Auditor Federal de Controle Externo à peça 56, a qual contou com a anuência do corpo diretivo da Secretaria de Controle Externo de Tomada de Contas Especial (peças 57 e 58) , bem como do Ministério Público junto ao TCU (peça 59) :
"INTRODUÇÃO
Cuidam os autos de tomada de contas especial instaurada pelo Fundo Nacional de Desenvolvimento da Educação - FNDE, em desfavor do Sr. Diego de Nadai, Prefeito do município de Americana/SP (gestão 2013 a 3/7/2014 e de 25/7/2014 a 19/10/2014) , em razão de irregularidades identificadas na execução dos recursos repassados ao município de Americana/SP, no âmbito do Programa Nacional de Alimentação Escolar - PNAE, no exercício de 2013, que teve por objeto a aquisição exclusiva de gêneros alimentícios, em caráter complementar, para atendimento dos alunos matriculados em creches, pré-escolas e em escolas do ensino fundamental.
HISTÓRICO
Para a execução do PNAE/2013, o FNDE repassou, ao município de Americana/SP, a importância total de R$ 3.393.560,00, conforme relação de ordens bancárias constantes do documento de peça 3. Os recursos foram creditados na conta específica em várias datas ao longo do exercício de 2013, conforme extrato bancário (peça 7) .
O objeto dessas transferências foi fiscalizado pela Controladoria-Geral da União, conforme Relatório de Demandas Externas 00225.000314/2013-09 (peça 10) , no qual consta o registro de diversas ocorrências.
A prestação de contas foi registrada no Sistema de Gestão de Prestação de Contas  SiGPC Contas Online (peça 8) , e foi analisada pelo Parecer 1827/2016/DAESP/COPRACGCAP/DIFIN (peça 9, p. 1-2) , pelo Parecer 898/2017/COECS/CGPAE/DIRAE (peça 9, p. 3-7) e pelo Parecer 1275/2017/DAESP/COPRA/CGCAP/DIFIN (peça 9, p. 8-15) .
Constitui o fundamento para a instauração da presente Tomada de Contas Especial, conforme apontado no Parecer 1275/2017/DAESP/COPRA/CGCAP/DIFIN (peça 9, p. 8-15) :
1.1. Superfaturamento na compra de gêneros alimentícios com verbas do Programa Nacional de Alimentação Escolar - PNAE;
1.2. Transferências irregulares dos recursos financeiros do Programa Nacional de Alimentação Escolar - PNAE para conta diversa da conta específica do programa; e
1.3. Despesas sem comprovação documental.
Por meio do Ofício 9731/2017/Daesp/Copra/Cgcap/Difin-FNDE e do Ofício 9732/2017/Daesp/Copra/Cgcap/Difin-FNDE (peça 11) e respectivos Avisos de Recebimento (peça 12) , o Órgão Instaurador notificou o responsável e o município de Americana/SP acerca das irregularidades na execução dos recursos do PNAE/2013, requerendo as providências devidas ou a devolução dos recursos.
Diante do não saneamento das irregularidades apontadas e da não devolução dos recursos, instaurou-se a pertinente Tomada de Contas Especial - TCE. No Relatório de TCE 495/2017  DIREC/COTCE/CGCAP/DIFIN-FNDE/MEC (peça 17) , conclui-se que o prejuízo importaria no valor total dos recursos repassados, imputando-se a responsabilidade ao Sr. Diego de Nadai (CPF XXX.509.888-XX) , Prefeito do município de Americana/SP (gestão 2013 a 3/7/2014 e de 25/7/2014 a 19/10/2014) , em razão das irregularidades apuradas (item 5 da instrução) .
O Relatório de Auditoria 84/2018, da Controladoria-Geral da União (peça 18) , também chegou às mesmas conclusões.
Após serem emitidos o Certificado de Auditoria, o Parecer do Dirigente de Controle Interno e o Pronunciamento Ministerial (peças 19, 20 e 21) , o processo foi remetido a esse Tribunal.
Na instrução de peça 23, analisando-se os documentos nos autos, concluiu-se pela necessidade de realização de diligência, nos seguintes termos:
1.4. à Controladoria-Regional da União no estado de São Paulo, para que encaminhasse os documentos que contêm as referências de preço adotadas na avaliação efetuada pela CGU (PE 09/2013 Atibaia, PE 13/2013 Atibaia, PE 35/2013 Atibaia, PP 19/2013 Dourado, BEC e IEA) , bem como as notas fiscais em que se identificaram os superfaturamentos ocorridos no exercício de 2013, objeto do Relatório de Demandas Externas 00225.000314/2013-09 da CGU, referente à fiscalização realizada no município de Americana/SP; e
1.5.  ao Fundo Nacional de Desenvolvimento da Educação, para que encaminhasse a prestação de contas apresentada pelo município de Americana/SP, referente aos recursos repassados ao município, no âmbito do Programa Nacional de Alimentação Escolar - PNAE, no exercício de 2013, em especial as notas fiscais relacionadas ao fornecimento de gêneros alimentícios.
Em resposta às diligências, o FNDE informou que as prestações de contas do PNAE/2013 foram apresentadas de forma declaratória, e que é de responsabilidade, do município de Americana/SP, a guarda dos documentos inerentes à execução dos recursos (peça 28) .
A CGU/SP encaminhou as notas fiscais em que se identificaram os superfaturamentos ocorridos no exercício de 2013, bem como as referências de preço que balizaram os supostos superfaturamentos (peças 31 a 36) .
Na instrução de peça 37, analisando-se os documentos nos autos, concluiu-se pela necessidade de realização de citação para as irregularidades abaixo:
1.6. Irregularidade 1: superfaturamento na aquisição de gêneros alimentícios.
1.6.1. Descrição da irregularidade: superfaturamento na aquisição de gêneros alimentícios, com recursos federais oriundos do Programa Nacional de Alimentação Escolar - PNAE, no exercício de 2013, tendo como parâmetro de referência os preços obtidos no Instituto de Economia Agrícola, na Bolsa Eletrônica de Compras de São Paulo e nos Registros de Preços do município de Atibaia/SP e de Dourado/SP.
1.6.2. 	Evidências da irregularidade: notas fiscais emitidas pela sociedade empresária Varejão Tatu Ltda. (peça 36, p. 1-2, 7, 10, 13-14, 18-19, 21, 23-25, 27-33, 35, 38, 40-57 e 8687) ; referências de preços (peça 33, p. 2, peça 35, p. 2, 5, 7, 8 e 11, peça 36, p. 93-95, 9799, 102-103, 106-107, 109-110 e 188-189) ; Relatório de Demandas Externas 00225.000314/2013-09 (peça 10) ; Parecer 1275/2017/DAESP/COPRA/CGCAP/DIFIN (peça 9, p. 8-15) ; e Relatório de TCE 495/2017  DIREC/COTCE/CGCAP/DIFIN-FNDE/MEC (peça 17) .
1.6.3. 	Normas infringidas: art. 43, inciso IV, da Lei 8.666/1993; art. 8º, §1º, inciso I, e 20, da Resolução CD/FNDE 26, de 17/6/2013.
1.6.4. 	Débitos relacionados aos responsáveis Diego de Nadai e Varejão Tatu Ltda.:
	Data de ocorrência
	Valor histórico (R$) 

	2/10/2013
	  84.522,60

	3/10/2013
	100.000,00

	8/10/2013
	201.791,81

	21/11/2013
	100.000,00

	29/11/2013
	  49.693,70

	11/12/2013
	  50.000,00

1.6.5. 	Cofre credor: Fundo Nacional de Desenvolvimento da Educação.
1.6.6. 	Responsáveis: Diego de Nadai e Varejão Tatu Ltda.
1.6.7. Conduta de Diego de Nadai: permitir o pagamento de despesas com preços superfaturados, acima dos praticados no mercado, no âmbito do Programa Nacional de Alimentação Escolar - PNAE, no exercício de 2013.
1.6.8. Nexo de causalidade: o pagamento de despesas com preços superfaturados gerou prejuízo, no âmbito do Programa Nacional de Alimentação Escolar - PNAE, no exercício de 2013, em afronta ao art. 43, inciso IV, da Lei 8.666/1993; art. 8º, §1º, inciso I, e 20, da Resolução CD/FNDE 26, de 17/6/2013.
1.6.9. Culpabilidade: não há excludentes de ilicitude, de culpabilidade e de punibilidade; é razoável supor que o responsável tinha consciência da ilicitude de sua conduta; era exigível conduta diversa da praticada, qual seja, adquirir os gêneros alimentícios por preços compatíveis com os praticados no mercado.
1.6.10. Conduta de Varejão Tatu Ltda.: beneficiar-se com os pagamentos superfaturados, referentes ao fornecimento de gêneros alimentícios por preços acima dos praticados no mercado.
1.6.11. Nexo de causalidade: o recebimento de pagamentos por preços acima dos praticados no mercado gerou prejuízos, no âmbito do Programa Nacional de Alimentação Escolar - PNAE, no exercício de 2013, em afronta ao art. 43, inciso IV, da Lei 8.666/1993; art. 8º, §1º, inciso I, e 20, da Resolução CD/FNDE 26, de 17/6/2013.
1.6.12. Culpabilidade: não há excludentes de ilicitude, de culpabilidade e de punibilidade; é razoável supor que o responsável tinha consciência da ilicitude de sua conduta; era exigível conduta diversa da praticada, qual seja, fornecer os gêneros alimentícios por preços compatíveis com os praticados no mercado.
1.6.13. Encaminhamento: citação.
1.7. Irregularidade 2: transferência irregular dos recursos federais para conta diversa da específica do PNAE/2013.
1.7.1. Descrição da irregularidade: realização de transferência de recursos do PNAE/2013 para outras contas correntes, em favor do próprio município de Americana/SP.
1.7.2. 	Evidências da irregularidade: extrato da conta específica do PNAE/2013 (peça 7) ; Parecer 1275/2017/DAESP/COPRA/CGCAP/DIFIN (peça 9, p. 8-15) ; e Relatório de TCE 495/2017  DIREC/COTCE/CGCAP/DIFIN-FNDE/MEC (peça 17) .
1.7.3. 	Norma infringida: art. 38, inciso XVII, da Resolução CD/FNDE 26, de 17/6/2013.
1.7.4. Débitos relacionados ao responsável Diego de Nadai:
	Data de ocorrência
	Valor histórico (R$) 
	Débito/crédito

	3/1/2013
	1.200.000,00
	débito

	17/1/2013
	1.200.000,00
	crédito

	24/1/2013
	     17.405,85
	crédito

	22/3/2013
	1.440.000,00
	débito

	16/4/2013
	   150.000,00
	débito

	17/4/2013
	   250.000,00
	débito

	3/5/2013
	   300.000,00
	débito

	4/6/2013
	   283.000,00
	débito

	11/6/2013
	       5.000,00
	crédito

	18/6/2013
	       9.000,00
	crédito

	25/6/2013
	       5.000,00
	crédito

	3/7/2013
	   558.000,00
	débito

	10/7/2013
	       8.000,00
	crédito

	16/7/2013
	       4.000,00
	crédito

	16/7/2013
	   205.000,00
	crédito

	23/7/2013
	       7.000,00
	crédito

	26/7/2013
	   100.000,00
	crédito

	30/7/2013
	       7.000,00
	crédito

	16/8/2013
	   480.000,00
	crédito

	20/8/2013
	   300.000,00
	crédito

	27/8/2013
	       8.000,00
	crédito

	30/8/2013
	     30.000,00
	crédito

	11/9/2013
	   152.400,00
	débito

	19/9/2013
	   200.000,00
	crédito

	20/9/2013
	   100.000,00
	crédito

	27/9/2013
	   100.000,00
	crédito

	8/10/2013
	     70.000,00
	crédito

	15/10/2013
	       6.000,00
	crédito

	22/10/2013
	       7.000,00
	crédito

	29/10/2013
	       5.000,00
	crédito

	5/11/2013
	     10.000,00
	crédito

	7/11/2013
	   220.000,00
	débito

	8/11/2013
	   220.000,00
	crédito

	28/11/2013
	     21.174,23
	crédito

	5/12/2013
	   183.000,00
	débito

	10/12/2013
	     10.000,00
	crédito

	11/12/2013
	     50.000,00
	crédito

	19/12/2013
	   340.000,00
	débito

	30/12/2013
	   423.000,00
	crédito

1.7.5. Cofre credor: Fundo Nacional de Desenvolvimento da Educação.
1.7.6. Responsável: Diego de Nadai.
1.7.7. Conduta de Diego de Nadai: efetuar transferência indevida de recursos do PNAE/2013 para outras contas correntes de titularidade do município de Americana/SP.
1.7.8. Nexo de causalidade: a conduta descrita impediu o estabelecimento do nexo causal entre as possíveis despesas efetuadas com os recursos transferidos, no âmbito do Programa Nacional de Alimentação Escolar - PNAE, no exercício de 2013, em afronta ao art. 38, inciso XVII, da Resolução CD/FNDE 26, de 17/6/2013.
1.7.9. Culpabilidade: não há excludentes de ilicitude, de culpabilidade e de punibilidade; é razoável supor que o responsável tinha consciência da ilicitude de sua conduta; era exigível conduta diversa da praticada, qual seja, movimentar os recursos financeiros do PNAE/2013 exclusivamente mediante crédito em conta corrente de titularidade dos fornecedores de gêneros alimentícios.
1.7.10. Encaminhamento: citação.
1.8. Irregularidade 3: ausência de comprovação de despesas.
1.8.1. Descrição da irregularidade: não apresentação dos documentos fiscais que comprovem as despesas realizadas com os recursos federais repassados ao município de Americana/SP, no âmbito do Programa Nacional de Alimentação Escolar - PNAE, no exercício de 2013.
1.8.2. 	Evidências da irregularidade: extrato da conta específica do PNAE/2013 (peça 7) ; Relação de Pagamentos cadastrada no Sistema de Gestão de Prestação de Contas - SIGPC (peça 8, p. 2-5) ; Parecer 1275/2017/DAESP/COPRA/CGCAP/DIFIN (peça 9, p. 8-15) ; e Relatório de TCE 495/2017  DIREC/COTCE/CGCAP/DIFIN-FNDE/MEC (peça 17) .
1.8.3. 	Norma infringida: art. 62, da Resolução CD/FNDE 26, de 17/6/2013.
1.8.4. 	Débitos relacionados ao responsável Diego de Nadai:
	Data de ocorrência
	Valor histórico (R$) 

	31/1/2013
	15.767,50

	16/8/2013
	98.071,20

	20/9/2013
	4.010,80

	3/10/2013
	30.632,73

	8/10/2013
	23.819,70

1.8.5. 		Cofre credor: Fundo Nacional de Desenvolvimento da Educação.
1.8.6. 		Responsável: Diego de Nadai.
1.8.7. Conduta de Diego de Nadai: apresentar de forma incompleta a documentação relativa à prestação de contas dos recursos federais repassados por meio do Programa Nacional de Alimentação Escolar - PNAE, no exercício de 2013.
1.8.8. Nexo de causalidade: a apresentação incompleta da documentação da prestação de contas impediu a comprovação da regular aplicação dos recursos federais repassados, no âmbito do Programa Nacional de Alimentação Escolar - PNAE, no exercício de 2013, resultando em presunção de dano ao erário, em afronta ao art. 62, da Resolução CD/FNDE 26, de 17/6/2013.
1.8.9. Culpabilidade: não há excludentes de ilicitude, de culpabilidade e de punibilidade; é razoável supor que o responsável tinha consciência da ilicitude de sua conduta; era exigível conduta diversa da praticada, qual seja, apresentar a prestação de contas contendo todos os documentos necessários à comprovação da regular aplicação dos recursos federais repassados, conforme estabelecido nas normas aplicáveis.
1.8.10. Encaminhamento: citação.
Em cumprimento ao pronunciamento da unidade (peça 39) , foi efetuada citação dos responsáveis, nos moldes adiante:
 Sr. Diego de Nadai - promovida a citação do responsável, conforme delineado adiante:
	Comunicação: Ofício 3588/2019-TCU/Secex-TCE (peça 45) 
Data da Expedição: 25/6/2019
Data da Ciência: 27/6/2019 (peça 49) 
Nome Recebedor: Jomar Marcelo Rajarita
Observação: Ofício enviado para o endereço da responsável, conforme pesquisa de endereço no sistema da Receita Federal (peças 40 e 54) 
Fim do prazo para a defesa: 12/7/2019
	
 Varejão Tatu Ltda. - promovida a citação do responsável, conforme delineado adiante:
	Comunicação: Ofício 3589/2019-TCU/Secex-TCE (peça 46) 
Data da Expedição: 25/6/2019
Data da Ciência: 27/6/2019 (peça 47) 
Nome Recebedor: Jhonata E. S. Alves
Observação: Ofício enviado para o endereço da responsável, conforme pesquisa de endereço no sistema da Receita Federal (peça 41) 
Fim do prazo para a defesa: 12/7/2019
	
Conforme Despacho de Conclusão das Comunicações Processuais (peça 54) , informamse que as providências inerentes às comunicações processuais foram concluídas. 
	Transcorrido o prazo regimental, a sociedade empresária Varejão Tatu Ltda. permaneceu silente, devendo ser considerada revel, nos termos do art. 12, §3º, da Lei 8.443/1992, e o Sr. Diego de Nadai apresentou sua defesa, nos termos do documento de peça 53.
ANÁLISE DOS PRESSUPOSTOS DE PROCEDIBILIDADE DA IN/TCU 71/2012
Prejuízo ao Contraditório e Ampla Defesa
Verifica-se que não houve o transcurso de mais de dez anos desde o fato gerador sem que tenha havido a notificação dos responsáveis pela autoridade administrativa federal competente (art. 6º, inciso II, c/c art. 19, da IN/TCU 71/2012, modificada pela IN/TCU 76/2016) , uma vez que os recursos foram transferidos ao longo do exercício de 2013 (peça 7) , as despesas mais antigas e que foram impugnadas datam de 2/8/2013 (peça 17, p. 6) , e os responsáveis foram notificados sobre as irregularidades, pela autoridade administrativa competente, conforme abaixo:
1.9.  Diego de Nadai, por meio do Ofício acostado à peça 11, p. 1-2, recebido em 16/6/2017, conforme Aviso de Recebimento (peça 12, p. 3-4) ; e
1.10. Varejão Tatu Ltda., por meio do Ofício acostado à peça 46, recebido em 27/6/2019, conforme Aviso de Recebimento (peça 47) .
Valor de Constituição da TCE
	Verifica-se que o valor atualizado dos débitos apurados sem juros, em 1º/1/2017, é de R$ 2.897.123,58, portanto, superior ao limite mínimo de R$ 100.000,00, na forma estabelecida conforme os arts. 6º, inciso I, e 19, da IN/TCU 71/2012, modificada pela IN/TCU 76/2016.
OUTROS DÉBITOS NOS SISTEMAS DO TCU COM OS MESMOS RESPONSÁVEIS
	Informa-se que foi encontrado débito imputável à responsável em outro processo em tramitação no Tribunal:
	Responsável
	Processo

	Diego de Nadai
	Processo 026.768/2014-3 (TCE, ENCERRADO) ; Processo 027.851/2017-6 (TCE, ABERTO) ; 000.637/218-1 (TCE, ABERTO) ; e Processo 033.614/2018-0 (TCE, ABERTO) 

	Varejão Tatu Ltda.
	Não foi encontrado outro processo

A tomada de contas especial está, assim, devidamente constituída e em condição de ser instruída.
EXAME TÉCNICO
Da validade das notificações:
	Preliminarmente, cumpre tecer breves considerações sobre a forma como são realizadas as comunicações processuais no TCU. A esse respeito, destacam-se o art. 179, do Regimento Interno do TCU (Resolução 155, de 4/12/2002) e o art. 4º, inciso III, § 1º, da Resolução TCU 170, de 30 de junho de 2004, in verbis:
Art. 179. A citação, a audiência ou a notificação, bem como a comunicação de diligência, farse-ão:
I - mediante ciência da parte, efetivada por servidor designado, por meio eletrônico, fac-símile, telegrama ou qualquer outra forma, desde que fique confirmada inequivocamente a entrega da comunicação ao destinatário;
II - mediante carta registrada, com aviso de recebimento que comprove a entrega no endereço do destinatário;
III - por edital publicado no Diário Oficial da União, quando o seu destinatário não for localizado
 (...) 
Art. 3º As comunicações serão dirigidas ao responsável, ou ao interessado, ou ao dirigente de órgão ou entidade, ou ao representante legal ou ao procurador constituído nos autos, com poderes expressos no mandato para esse fim, por meio de:
I - correio eletrônico, fac-símile ou telegrama;
II - servidor designado;
III - carta registrada, com aviso de recebimento;
IV - edital publicado no Diário Oficial da União, quando o seu destinatário não for localizado, nas hipóteses em que seja necessário o exercício de defesa.
Art. 4º. Consideram-se entregues as comunicações:
I - efetivadas conforme disposto nos incisos I e II do artigo anterior, mediante confirmação da ciência do destinatário;
II - realizadas na forma prevista no inciso III do artigo anterior, com o retorno do aviso de recebimento, entregue comprovadamente no endereço do destinatário;
III - na data de publicação do edital no Diário Oficial da União, quando realizadas na forma prevista no inciso IV do artigo anterior.
§ 1º O endereço do destinatário deverá ser previamente confirmado mediante consulta aos sistemas disponíveis ao Tribunal ou a outros meios de informação, a qual deverá ser juntada ao respectivo processo.
 (...) 
	Bem se vê, portanto, que a validade da citação via postal não depende de que o aviso de recebimento seja assinado pelo próprio destinatário da comunicação, o que dispensa, no caso em tela, a entrega do AR em "mãos próprias". A exigência da norma é no sentido de o Tribunal verificar se a correspondência foi entregue no endereço correto, residindo aqui a necessidade de certeza inequívoca. 
	Não é outra a orientação da jurisprudência do TCU, conforme se verifica dos julgados a seguir transcritos:
São válidas as comunicações processuais entregues, mediante carta registrada, no endereço correto do responsável, não havendo necessidade de que o recebimento seja feito por ele próprio (Acórdão 3648/2013-TCU-Segunda Câmara, Relator Ministro José Jorge) ;
É prescindível a entrega pessoal das comunicações pelo TCU, razão pela qual não há necessidade de que o aviso de recebimento seja assinado pelo próprio destinatário. Entregandose a correspondência no endereço correto do destinatário, presume-se o recebimento da citação. (Acórdão 1019/2008-TCU-Plenário, Relator Ministro Benjamin Zymler) ;
As comunicações do TCU, inclusive as citações, deverão ser realizadas mediante Aviso de Recebimento - AR, via Empresa Brasileira de Correios e Telégrafos, bastando para sua validade que se demonstre que a correspondência foi entregue no endereço correto. (Acórdão 1526/2007-TCU-Plenário, Relator Ministro Aroldo Cedraz) .
A validade do critério de comunicação processual do TCU foi referendada pelo Supremo Tribunal Federal, nos termos do julgamento do MS-AgR 25.816/DF, por meio do qual se afirmou a desnecessidade da ciência pessoal do interessado, entendendo-se suficiente a comprovação da entrega do "AR" no endereço do destinatário:
EMENTA: AGRAVO REGIMENTAL. MANDADO DE SEGURANÇA. DESNECESSIDADE DE INTIMAÇÃO PESSOAL DAS DECISÕES DO TRIBUNAL DE CONTAS DA UNIÃO. ART. 179 DO REGIMENTO INTERNO DO TCU. INTIMAÇÃO DO ATO IMPUGNADO POR CARTA REGISTRADA, INICIADO O PRAZO DO ART. 18 DA LEI nº 1.533/51 DA DATA CONSTANTE DO AVISO DE RECEBIMENTO. DECADÊNCIA RECONHECIDA. AGRAVO IMPROVIDO.
O envio de carta registrada com aviso de recebimento está expressamente enumerado entre os meios de comunicação de que dispõe o Tribunal de Contas da União para proceder às suas intimações.
O inciso II do art. 179 do Regimento Interno do TCU é claro ao exigir apenas a comprovação da entrega no endereço do destinatário, bastando o aviso de recebimento simples. 
No caso vertente, a citação da sociedade empresária Varejão Tatu Ltda. se deu em endereço proveniente de pesquisa de endereços realizada pelo TCU (vide parágrafos acima) . A entrega do ofício citatório nesse endereço ficou comprovada.
Nos processos do TCU, a revelia não leva à presunção de que seriam verdadeiras todas as imputações levantadas contra os responsáveis, diferentemente do que ocorre no processo civil, em que a revelia do réu opera a presunção da verdade dos fatos narrados pelo autor. Dessa forma, a avaliação da responsabilidade do agente não pode prescindir da prova existente no processo ou para ele carreada. 
Ao não apresentar sua defesa, a responsável deixou de produzir prova da regular aplicação dos recursos sob sua responsabilidade, em afronta às normas que impõem aos gestores públicos a obrigação legal de, sempre que demandados pelos órgãos de controle, apresentar os documentos que demonstrem a correta utilização das verbas públicas, a exemplo do contido no art. 93, do DecretoLei 200/1967: "Quem quer que utilize dinheiros públicos terá de justificar seu bom e regular emprego na conformidade das leis, regulamentos e normas emanadas das autoridades administrativas competentes." 
Mesmo as alegações de defesa não sendo apresentadas, considerando o princípio da verdade real que rege esta Corte, procurou-se buscar, em manifestações da responsável na fase interna desta Tomada de Contas Especial, se havia algum argumento que pudesse ser aproveitado a seu favor. 
	 No entanto, a sociedade empresária Varejão Tatu Ltda. não se manifestou na fase interna, não havendo, assim, nenhum argumento que possa vir a ser analisado e posteriormente servir para afastar as irregularidades apontadas.
Passa-se agora ao exame das alegações de defesa apresentadas pelo Sr. Diego de Nadai (peça 53) :
Manifestação do responsável (peça 53) :
O responsável alega que o trabalho específico do Prefeito Municipal se baseava na representação política do município e também na busca por novos recursos extra orçamentários para a realização de obras e projetos de interesse do município, e ele não possuía qualquer papel específico de acompanhamento das ações administrativas das secretarias técnicas, em especial a Secretaria de Educação.
Esclarece que a Secretaria de Educação, diante do histórico positivo do município, sempre era regida com objetivos próprios estabelecidos pela equipe técnica da própria secretaria com seus subordinados, sempre em harmonia com os professores, diretores e funcionários da rede municipal, e tudo era realizado pelas secretarias técnicas da administração, e não passavam por qualquer tipo de autorização, aconselhamento ou tomada de decisão direta por parte do Prefeito Municipal.
O responsável afirma que, na estrutura administrativa de Americana/SP, existe uma comissão de licitação específica, composta por servidores concursados do município, e que trabalham de forma independente e de acordo com as leis que regem as licitações e contratos, sem interferência nenhuma do Prefeito Municipal, sem contar que todo esse trabalho é remetido à Secretaria Jurídica do Município, para checagem de toda documentação e elaboração dos contratos.
Por conta disso, alega que não pode ser responsabilizado por algo que, em nenhum momento, houve participação direta dele como Prefeito Municipal.
Análise da manifestação do responsável:
Em sua defesa, o responsável apresenta uma série de fatos, mas sem documentos que pudessem corroborar o que afirma. A alegação de que a Secretaria de Educação atuava com sua própria equipe técnica, e que funcionava sem qualquer tipo de autorização, aconselhamento ou tomada de decisão direta por parte do Prefeito, pressupõe que a organização administrativa da municipalidade contemplava a delegação de competência, embora o responsável não tenha encaminhado qualquer normativo que comprovasse o que alegou.
A afirmação do responsável acerca da estrutura administrativa do município também estava desprovida de documentação comprobatória acerca do alegado. Deveria ter juntado elementos que evidenciassem a estruturação da administração municipal e legislação correspondente, estabelecendo que "assuntos estritamente técnicos como licitação, contrato, realização de pagamentos, acompanhamento da entrega do material e fiscalização da qualidade dos mesmos, entre outros", eram de competência das secretarias técnicas, e não do prefeito municipal.
Nesse sentido, a declaração da suposta delegação de competência alegada pelo responsável ou da forma de estruturação administrativa do município não são suficientes para excluir a sua responsabilização, pois o Tribunal entende que não é possível formar convicção acerca de gestão de recursos públicos calcado tão somente nas declarações dos responsáveis sem a devida comprovação por meio de documentos (Acórdão 1001/2011-TCU-Plenário, Relator Ministro Valmir Campelo) .
Por outro lado, mesmo que houvesse a comprovação da situação de delegação de competência ou de plena organização administrativa alegada pelo responsável, tal circunstância não seria suficiente para excluir a sua responsabilização.
Nesse sentido, o Tribunal entende que a responsabilidade do prefeito na execução de convênio advém da sua condição de signatário do ajuste, que o faz garantidor da correta aplicação dos recursos. Assim, mesmo que não pratique atos referentes à execução, deve adotar providências para que esta ocorra dentro dos parâmetros legais, sob pena de responder por culpa in eligendo ou culpa in vigilando (Acórdão 2059/2015-TCU-Plenário, Relator Ministro Benjamin Zymler) .
Não é demais lembrar que, segundo a jurisprudência do TCU, o fato de a irregularidade, comissiva ou omissiva, não ter sido praticada diretamente pelo gestor principal, e sim por outros servidores ou por órgão subordinado ao seu, não o exime de responder pela irregularidade, com base na culpa in eligendo ou na culpa in vigilando (Acórdão 298/2000-TCU-Plenário, Relator Ministro Adylson Motta; 19/2002 - TCU - Plenário, Relator Ministro Benjamin Zymler; 7.694/2010 - TCU - 1ª Câmara, Relator Ministro Marcos Bemquerer; 2.603/2011 - TCU - Plenário, Relator Ministro Walton Alencar Rodrigues, dentre outros) .
Dessa forma, rejeitam-se as alegações de defesa apresentadas.
Como as irregularidades não foram justificadas com as alegações de defesa apresentadas, cumpre relembrar a sua caracterização, a partir da análise efetuada na instrução de peça 37.
Da análise dos documentos presentes nos autos (peça 9, p. 8-15) , constata-se que as irregularidades geradoras do débito se agruparam nas seguintes categorias:
1.11. superfaturamento na compra de gêneros alimentícios com verbas do Programa Nacional de Alimentação Escolar (item 2.1.1 - peça 10, p. 56 e tabela "Ano de 2013" - peça 10, p. 11-12) ;
1.12. transferências irregulares dos recursos financeiros do Programa Nacional de Alimentação Escolar - PNAE para conta diversa da conta específica do programa (item 2.1.4  peça 10, p. 19-23 e tabela "Ano de 2013" - peça 10, p. 20-21) ; e
1.13. realização de desembolsos na conta específica do programa sem a respectiva comprovação documental.
Com relação ao superfaturamento na aquisição de gêneros alimentícios, constatou-se que o débito é de R$ 586.008,11, divergente do apurado pela CGU/SP. A partir dos documentos encaminhados pela CGU/SP (peças 32 a 36) , conjugados com a tabela "Ano de 2013" (peça 10, p. 11-12) , foi possível construir o débito referente a essa irregularidade, conforme tabela do Anexo 1 a esta instrução, elaborada a partir dos preços constantes nas notas fiscais de fornecimento (peça 32) , e confrontandose com os preços de referência adotados pela CGU/SP (peças 33 a 36) .
Esse débito é solidário com a sociedade empresária Varejão Tatu Ltda. (CNPJ 71.815.815/0001-77) , beneficiada com o superfaturamento apurado. Como esses valores de superfaturamento foram identificados em várias notas fiscais, cujos pagamentos ocorreram em diversas datas ao longo do exercício de 2013, o que torna a sua apuração mais complexa, decidiu-se estabelecer os valores de débito a contar dos últimos pagamentos efetuados à contratada, até o limite do débito apurado de R$ 586.008,11, o que é mais benéfico aos responsáveis, e chegou-se aos seguintes valores, de acordo com a tabela abaixo:
	Data
	Valor

	2/10/2013
	  84.522,60

	3/10/2013
	100.000,00

	8/10/2013
	201.791,81

	21/11/2013
	100.000,00

	29/11/2013
	  49.693,70

	11/12/2013
	  50.000,00

Com relação à transferência irregular para conta diversa da específica do programa, analisando-se os extratos da conta corrente específica do programa, verificou-se uma série de lançamentos a débito, identificados como transferência on line, em favor do próprio município de Americana/SP, o que é irregular, por não permitir estabelecer o nexo de causalidade necessário entre as despesas efetuadas e os recursos transferidos pelo FNDE, além de contrariar expressamente o art. 38, incisos VII, XVI e XXVII, da Resolução CD/FNDE 26/2013.
Por outro lado, identificou-se uma série de lançamentos a crédito, na mesma conta específica do programa, igualmente identificados como transferência on line, provavelmente originária de outra conta de titularidade do município de Americana/SP, para fazer frente aos pagamentos dos fornecedores.
Para se identificar o valor correto do débito referente à transferência irregular para conta diversa da específica do programa, realizou-se o confronto entre todos os lançamentos a débito e a crédito acima referenciados, conforme tabela constante do Anexo 2 a esta instrução, o que nos permitiu identificar o valor remanescente de R$ 1.468.819,92.
Cabe destacar que poder-se-ia suscitar a hipótese de se responsabilizar o município de Americana/SP, titular das contas correntes que receberam indevidamente as transferências promovidas pelo ex-Prefeito.
Entretanto, o art. 3º, da Decisão Normativa - TCU 57/2004 impõe a necessidade de comprovação de que o ente federado se beneficiou da aplicação irregular dos recursos federais transferidos, para que ele seja condenado ao pagamento do débito, solidariamente com o agente público responsável.
	Para tanto, é necessário não apenas a comprovação de que os recursos entraram em conta de titularidade do ente federado, mas a prova de que tais valores se destinaram ao pagamento de obrigações de sua responsabilidade, ou seja, que se reverteram em seu favor.
Nesse sentido, transcreve-se os seguintes excertos da jurisprudência sistematizada do TCU:
A responsabilização de município convenente somente é possível caso reste comprovado que ele se beneficiou da aplicação irregular dos recursos. A mera transferência de valores para outra conta corrente de titularidade do ente federado não se presta como evidência de desvio de finalidade ou de benefício indevido. (Acórdão 5108/2010-TCU-Primeira Câmara, Relator Ministro Valmir Campelo) 
Se não houver prova concreta de que os recursos indevidamente transferidos da conta bancária específica do convênio para outra conta corrente da prefeitura municipal tenham favorecido a comunidade, não há como afastar a responsabilidade dos gestores e condenar em débito o município. (Acórdão 3948/2014-TCU-Primeira Câmara, Relator Ministro Walton Alencar Rodrigues) .
Por fim, com relação à realização de desembolsos na conta específica do programa sem a respectiva comprovação documental, confrontando-se os dados lançados no Sistema de Gestão de Prestação de Contas - SIGPC (peça 8, p. 2-5) , com os lançamentos a débito identificados no extrato da conta específica do programa (peça 7) e eventualmente com as notas fiscais enviadas pela CGU/SP (peça 32) , construiu-se a tabela constante do Anexo 3, que totalizou o débito de R$ 172.301,93 (débitos identificados e marcados com a cor cinza) .
Cabe frisar que esse débito apurado corresponde a lançamentos a débito identificados na conta específica do programa (peça 7) sem comprovação documental ou sem correspondência com valores registrados como despesa no Sistema de Gestão de Prestação de Contas - SIGPC (peça 8, p. 2-5) .
Da análise procedida nas alegações de defesa apresentadas pelo Sr. Diego de Nadai, verifica-se que as mesmas não foram suficientes para elidir as irregularidades pelas quais está sendo responsabilizado, de forma que devem ser rejeitadas as suas alegações de defesa.
Não há elementos para que se possa efetivamente aferir e reconhecer a ocorrência de boa-fé na conduta do Sr. Diego de Nadai, podendo este Tribunal, desde logo, proferir o julgamento de mérito pela irregularidade das contas, conforme os termos dos §§ 2º e 6º do art. 202 do Regimento Interno do TCU, condenando-se o responsável ao débito apurado e aplicando-lhe a multa prevista no art. 57, da Lei 8.443/1992.
PRESCRIÇÃO DA PRETENSÃO PUNITIVA
	Vale ressaltar que a pretensão punitiva, conforme Acórdão 1441/2016-TCU-Plenário, Relator Ministro Benjamin Zymler, que uniformizou a jurisprudência acerca dessa questão, subordinase ao prazo geral de prescrição indicado no art. 205, do Código Civil, que é de dez anos, contado da data de ocorrência da irregularidade sancionada, nos termos do art. 189, do Código Civil, sendo este prazo interrompido pelo ato que ordenar a citação, a audiência ou a oitiva do responsável.
No caso em exame, não ocorreu a prescrição, uma vez que a irregularidade sancionada ocorreu a partir de 2/8/2013, e o ato de ordenação da citação ocorreu em 18/5/2019.
Ademais, a responsável Varejão Tatu Ltda. deve ser considerada revel, nos termos do art. 12, §3º, da Lei 8.443/1992, devendo as contas serem julgadas irregulares, condenando-a ao débito apurado e aplicando-lhe a multa prevista no art. 57, da Lei 8.443/1992.
CONCLUSÃO
	Em face da análise promovida na seção "Exame Técnico", verifica-se que os responsáveis não lograram comprovar a boa e regular aplicação dos recursos.
Instada a se manifestar, a sociedade empresária Varejão Tatu Ltda. optou pelo silêncio, configurando a revelia, nos termos do § 3º, do art. 12, da Lei 8.443/1992.
Vale ressaltar que a jurisprudência pacífica nesta Corte é no sentido da imprescritibilidade das ações de ressarcimento ao erário (Súmula TCU 282) . Dessa forma, identificado dano ao erário, devese instaurar e julgar o processo de tomada de contas especial para responsabilizar seus agentes causadores, respeitando o direito ao contraditório e à ampla defesa, independentemente de quando ocorreram os atos impugnados.
Verifica-se também que não houve a prescrição da pretensão punitiva, conforme análise já realizada.
	Tendo em vista que não constam dos autos elementos que permitam reconhecer a boa-fé dos responsáveis, sugere-se que as suas contas sejam julgadas irregulares, nos termos do art. 202, § 6º, do RI/TCU, com a imputação do débito atualizado monetariamente e acrescido de juros de mora, nos termos do art. 202, §1º do RI/TCU, descontado o valor eventualmente recolhido, com a aplicação da multa prevista no art. 57, da Lei 8.443/1992.
PROPOSTA DE ENCAMINHAMENTO
	Diante do exposto, submetem-se os autos à consideração superior, propondo:
considerar revel a responsável Varejão Tatu Ltda. (CNPJ 71.815.815/0001-77) , para todos os efeitos, dando-se prosseguimento ao processo, com fulcro no art. 12, § 3º, da Lei 8.443/1992; 
		julgar irregulares, nos termos dos arts. 1º, inciso I, 16, inciso III, alíneas "b" e "c", da Lei 8.443/1992, c/c os arts. 19 e 23, inciso III, da mesma Lei, as contas dos responsáveis Diego de Nadai (CPF XXX.509.888-XX) e Varejão Tatu Ltda. (CNPJ 71.815.815/0001-77) , condenando-os ao pagamento das importâncias a seguir especificadas, atualizadas monetariamente e acrescidas dos juros de mora, calculadas a partir das datas discriminadas até a data da efetiva quitação do débito, fixando-lhes o prazo de quinze dias, para que comprovem, perante o Tribunal, o recolhimento das referidas quantias aos cofres do Fundo Nacional de Desenvolvimento da Educação, nos termos do art. 23, inciso III, alínea "a", da citada lei, c/c o art. 214, inciso III, alínea a, do Regimento Interno; 
			Débito solidário relacionado aos responsáveis Diego de Nadai (CPF 292.509.88869) e Varejão Tatu Ltda. (CNPJ 71.815.815/0001-77) :
	Data de ocorrência
	Valor histórico (R$) 

	2/10/2013
	  84.522,60

	3/10/2013
	100.000,00

	8/10/2013
	201.791,81

	21/11/2013
	100.000,00

	29/11/2013
	  49.693,70

	11/12/2013
	  50.000,00

		Débito relacionado ao responsável Diego de Nadai (CPF 292.509.88869) :
	Data de ocorrência
	Valor histórico (R$) 
	Débito/crédito

	3/1/2013
	1.200.000,00
	débito

	17/1/2013
	1.200.000,00
	crédito

	24/1/2013
	     17.405,85
	crédito

	22/3/2013
	1.440.000,00
	débito

	16/4/2013
	   150.000,00
	débito

	17/4/2013
	   250.000,00
	débito

	3/5/2013
	   300.000,00
	débito

	4/6/2013
	   283.000,00
	débito

	11/6/2013
	       5.000,00
	crédito

	18/6/2013
	       9.000,00
	crédito

	25/6/2013
	       5.000,00
	crédito

	3/7/2013
	   558.000,00
	débito

	10/7/2013
	       8.000,00
	crédito

	16/7/2013
	       4.000,00
	crédito

	16/7/2013
	   205.000,00
	crédito

	23/7/2013
	       7.000,00
	crédito

	26/7/2013
	   100.000,00
	crédito

	30/7/2013
	       7.000,00
	crédito

	16/8/2013
	   480.000,00
	crédito

	20/8/2013
	   300.000,00
	crédito

	27/8/2013
	       8.000,00
	crédito

	30/8/2013
	     30.000,00
	crédito

	11/9/2013
	   152.400,00
	débito

	19/9/2013
	   200.000,00
	crédito

	20/9/2013
	   100.000,00
	crédito

	27/9/2013
	   100.000,00
	crédito

	8/10/2013
	     70.000,00
	crédito

	15/10/2013
	       6.000,00
	crédito

	22/10/2013
	       7.000,00
	crédito

	29/10/2013
	       5.000,00
	crédito

	5/11/2013
	     10.000,00
	crédito

	7/11/2013
	   220.000,00
	débito

	8/11/2013
	   220.000,00
	crédito

	28/11/2013
	     21.174,23
	crédito

	5/12/2013
	   183.000,00
	débito

	10/12/2013
	     10.000,00
	crédito

	11/12/2013
	     50.000,00
	crédito

	19/12/2013
	   340.000,00
	débito

	30/12/2013
	   423.000,00
	crédito

	31/1/2013
	15.767,50
	débito

	16/8/2013
	98.071,20
	débito

	20/9/2013
	4.010,80
	débito

	3/10/2013
	30.632,73
	débito

	8/10/2013
	23.819,70
	débito

aplicar individualmente aos responsáveis Diego de Nadai (CPF XXX.509.888-XX) e Varejão Tatu Ltda. (CNPJ 71.815.815/0001-77) , a multa prevista no art. 57, da Lei 8.443/1992, c/c o art. 267, do RI/TCU, fixando-lhes o prazo de quinze dias, a contar da notificação, para que comprovem, perante o Tribunal (art. 214, III, alínea "a", do Regimento Interno do TCU) , o recolhimento das dívidas aos cofres do Tesouro Nacional, atualizada monetariamente desde a data do acórdão que vier a ser proferido por este Tribunal até a do efetivo recolhimento, se paga após o vencimento, na forma da legislação em vigor;
	autorizar, desde logo, a cobrança judicial das dívidas, caso não atendidas as notificações, na forma do disposto no art. 28, inciso II, da Lei 8.443/1992;
autorizar também, desde logo, se requerido, com fundamento no art. 28, inciso I, da Lei 8.443, de 1992, c/c o art. 217, §§ 1º e 2º do Regimento Interno, o parcelamento das dívidas em até 36 parcelas, incidindo, sobre cada parcela, corrigida monetariamente, os correspondentes acréscimos legais, fixando-lhes o prazo de quinze dias, a contar do recebimento da notificação, para comprovarem, perante o Tribunal, o recolhimento da primeira parcela, e de trinta dias, a contar da parcela anterior, para comprovarem o recolhimento das demais parcelas, devendo incidir, sobre cada valor mensal, atualizado monetariamente, os juros de mora devidos, no caso do débito, na forma prevista na legislação em vigor, alertando os responsáveis de que a falta de comprovação do recolhimento de qualquer parcela importará o vencimento antecipado do saldo devedor, nos termos do § 2º do art. 217 do Regimento Interno deste Tribunal; 
enviar cópia do Acórdão a ser prolatado, bem como do Relatório e do Voto que o fundamentarem à Procuradoria da República no Estado de São Paulo, nos termos do § 3º do art. 16 da Lei 8.443/1992, c/c o § 7º do art. 209 do Regimento Interno/TCU, para adoção das medidas cabíveis; e
enviar cópia do Acórdão que vier a ser proferido ao Fundo Nacional de Desenvolvimento da Educação e aos responsáveis, para ciência, informando que a presente deliberação, acompanhada do Relatório e do Voto que a fundamentarem, está disponível para a consulta no endereço www.tcu.gov.br/acordaos, além de esclarecer que, caso requerido, o TCU poderá fornecer sem custos as correspondentes cópias, de forma impressa."
É o Relatório.

não há.

Procurador Rodrigo Medeiros de Lima.

tomada de contas especial. Fundo Nacional de Desenvolvimento da Educação - FNDE. município de Americana/SP. Programa Nacional de Alimentação Escolar - PNAE, no exercício de 2013. Superfaturamento na compra de gêneros alimentícios. Transferências irregulares dos recursos financeiros para conta diversa da conta específica do programa. Despesas sem comprovação documental. Citação do ex-prefeito e da empresa contrada. Revelia da empresa. Contas Irregulares. Débito. Multa.

TOMADA DE CONTAS ESPECIAL (TCE)

Secretaria de Controle Externo de Tomada de Contas Especial (SecexTCE).

Cuidam os autos de Tomada de Contas Especial instaurada pelo Fundo Nacional de Desenvolvimento da Educação - FNDE, em desfavor do Sr. Diego de Nadai, Prefeito do município de Americana/SP (gestão 2013 a 3/7/2014 e de 25/7/2014 a 19/10/2014) , em razão de irregularidades identificadas na execução dos recursos repassados ao município de Americana/SP, no âmbito do Programa Nacional de Alimentação Escolar - PNAE, no exercício de 2013, que teve por objeto a aquisição exclusiva de gêneros alimentícios, em caráter complementar, para atendimento dos alunos matriculados em creches, pré-escolas e em escolas do ensino fundamental, abrangendo a importância total de R$ 3.393.560,00.
O Relatório do Tomador de Contas Especial concluiu pela impugnação dos recursos repassados, diante das seguintes irregularidades:
a. Superfaturamento na compra de gêneros alimentícios com verbas do Programa Nacional de Alimentação Escolar - PNAE;
b. Transferências irregulares dos recursos financeiros do Programa Nacional de Alimentação Escolar - PNAE para conta diversa da conta específica do programa; e
c. Despesas sem comprovação documental.
Por meio do Relatório de Auditoria, Certificado de Auditoria e Parecer do Dirigente do Órgão de Controle Interno, com o conhecimento Ministerial, as instâncias opinativas pronunciaram-se em igual sentido.
Remetido o processo ao Tribunal, a unidade técnica realizou diligências prévias à Controladoria-Geral da União e ao FNDE, e concluiu pela necessidade de citação do ex-prefeito da empresa Varejão Tatu Ltda solidariamente pelo superfaturamento na aquisição de gêneros alimentícios e o ex-prefeito, de forma exclusiva, diante da transferência irregular dos recursos federais para conta diversa da específica do PNAE/2013 e da ausência de comprovação de despesas.
Transcorrido o prazo regimental, a sociedade empresária Varejão Tatu Ltda. permaneceu silente, devendo ser considerada revel, nos termos do art. 12, §3º, da Lei 8.443/1992, e o Sr. Diego de Nadai apresentou sua defesa, nos termos do documento de peça 53.
Após análise, a unidade instrutiva concluiu que os responsáveis não lograram comprovar a boa e regular aplicação dos recursos, motivo pelo qual propõe o julgamento pela irregularidade das contas, com condenação de débito e aplicação de multa aos responsáveis.
O Parquet se manifestou nos autos concordando com a unidade técnica.
Feito esse breve introito, passo a decidir.
Inicialmente, registro que, diante da regularidade das citações, o feito pode ser apreciado nessa ocasião.
A defesa do ex-prefeito aponta que a responsabilidade pela gestão de recursos seria da Secretaria de Educação Municipal, sem participação direta do Sr. Diego Nadai na condição de mandatário municipal.
Entretanto, conforme observa a unidade instrutiva, as afirmações da defesa carecem de comprovação documental ou legislativa comprovando a delegação de competência e os limites de eventuais mandatos delegatórios.
Ademais, conforme destacado pelo Auditor Federal, a abrangência das irregularidades, que compreenderam parcela significativa dos recursos repassados, atrairia, também, a necessidade de verificação de possível negligência nos deveres de escolha adequada de possíveis agentes a quem fosse delegada a gestão dos recursos, bem como da adequada e constante supervisão desses agentes. 
É necessário ter em mente, também, que as irregularidades envolveram desde os processos de aquisição, com comprovado superfaturamento, no montante histórico de R$ 586.008,11, cuja responsabilidade também é atribuída à empresa contratada, passando pelas transferências de recursos para contas diversas da específica do PNAE, em contrariedade direta da legislação de regência (art. 38, incisos VII, XVI e XXVII, da Resolução CD/FNDE 26/2013) , até a realização de diversos desembolsos sem comprovação documental, o que demonstra a ausência do zelo mínimo necessário na gestão dos recursos públicos confiados ao município.
Ressalto, nesse ponto, que foi realizada conciliação entre os débitos e créditos da conta do Programa, resultando numa diferença a menor no montante de R$ 1.468.819,92 entre os recursos repassados para contas da Prefeitura e os recursos recebidos de contas municipais.
Ademais, com base nos lançamentos a débito identificados no extrato da conta específica do programa e a documentação existentes nos autos, incluindo a obtida em diligência à CGU, chegou-se ao débito de R$ 172.301,93 oriundo de desembolsos sem comprovação documental.
Digno de nota que não há qualquer comprovação de que os recursos repassados geraram algum benefício ao Ente municipal, motivo pelo qual considero acertada a sua não participação na relação processual, em consonância com o art. 3º, da Decisão Normativa - TCU 57/2004.
Nesse ponto, os documentos constantes dos autos são insuficientes para estabelecer o nexo de causalidade entre os recursos transferidos para a conta da prefeitura e o aproveitamento do município, visto que não há nos autos comprovação do efetivo benefício para a comunidade. Convém ressaltar que, em linha com os entendimentos consignados pelo Plenário deste Tribunal, nos Acórdão 1719/2014 e 344/2015, a mera transferência de recursos da conta específica para a conta da prefeitura não autoriza a conclusão de sua aplicação em benefício do município. Ademais, as despesas que seriam pagas com recursos próprios da prefeitura devem estar consignadas na lei do orçamento e nos demonstrativos contábeis. No momento que recursos extra orçamentários são lançados na conta da prefeitura, perde-se o controle de sua aplicação.
Então, a atribuição de responsabilidade pelo débito ao ente levaria à dupla penalização da unidade federada, que já não usufruiu dos recursos à época, em consonância com o entendimento esposado no Acórdão 2651/2015-TCU-Segunda Câmara, motivo pelo qual, o município não participa da relação processual.
Com efeito, há jurisprudência pacífica no âmbito desta Corte de Contas no sentido de que, ex vi do art. 70, parágrafo único, da Constituição Federal, e do art. 93 do Decreto-lei nº 200/1967, o ônus de comprovar a regularidade integral na aplicação dos recursos públicos compete ao gestor, por meio de documentação consistente, que demonstre cabalmente os gastos efetuados, bem assim o nexo causal entre estes e os recursos repassados, o que não ocorreu no presente caso, ante a constatada ausência de documentação apta a comprovar a regular aplicação dos valores disponibilizados e o comprovado superfaturamento na aquisição de gêneros alimentícios. 
Em relação à alegada boa-fé, não merecem reparos as análises constantes dos autos. Restou comprovado que as condutas do ex-prefeito e da empresa contratada foram reprováveis e que atingiram frontalmente dispositivos legais que buscam garantir a integridade da aplicação dos recursos transferidos, ocasionando a impossibilidade de estabelecer o nexo entre os débitos ocorridos na conta do convênio e seu objeto.
Nesse passo, concordo com a instrução de mérito do Auditor Federal no que tange a ocorrência das irregularidades, a qual também foi endossada pela unidade técnica e pelo Parquet.
Assim, incorporo às minhas razões de decidir os pareceres oferecidos pela unidade técnica e pelo MPTCU, e, destarte, entendo que o Tribunal deve proferir julgamento pela irregularidade das contas do ex-prefeito e da empresa contratada, condenando-os ao pagamento do débito apurado nos autos e aplicando-lhes a multa prevista no art. 57 da Lei 8.443/1992.
Em acréscimo, deve ser autorizado, desde já, o parcelamento do débito e da multa, bem assim a respectiva cobrança judicial, caso não atendida a notificação.
Por fim, como alvitrado, faz-se necessária também a remessa de cópia da deliberação a ser proferida, ao órgão regional da Procuradoria da República no Estado de São Paulo, para as providências cabíveis, ex vi do § 7o, in fine, do art. 209 do Regimento Interno do TCU.
		Ante o exposto, VOTO por que seja adotada a deliberação que ora submeto a este Colegiado.
TCU, Sala das Sessões, em 20 de julho de 2021.
AROLDO CEDRAZ 
Relator